---
title: "Chapitre 7 : Analyses Multivariées"
format:
  html:
    code-fold: true
---

# Modélisations et Analyses Avancées

```{r setup, message=FALSE, warning=FALSE}
library(tidyverse)
library(scales)
library(knitr)
library(corrplot)
library(FactoMineR)
library(factoextra)
library(cluster)
library(plotly)
library(car)
library(lmtest)

data <- readRDS("data/suicide_data_clean.rds")

# Créer la variable groupe_age_simple
data <- data %>% 
  mutate(groupe_age_simple = case_when(
    age %in% c("5-14 ans", "15-24 ans") ~ "Jeunes (5-24)",
    age %in% c("25-34 ans", "35-54 ans") ~ "Adultes (25-54)",
    age %in% c("55-74 ans", "75+ ans") ~ "Seniors (55+)"
  ) %>% factor(levels = c("Jeunes (5-24)", "Adultes (25-54)", "Seniors (55+)")))

theme_set(theme_minimal(base_size = 12))
```

## Matrice de Corrélation Complète

### Préparation des données numériques
```{r prepare_numeric}
# Créer des variables numériques pour l'analyse
data_numeric <- data %>% 
  mutate(
    sex_code = as.numeric(sex == "Homme"),
    age_code = as.numeric(age),
    year_normalized = (year - min(year)) / (max(year) - min(year))
  ) %>% 
  dplyr::select(suicides_no, population, taux_suicide_100k, 
         sex_code, age_code, year_normalized)

# Calculer la matrice de corrélation
cor_matrix <- cor(data_numeric, use = "complete.obs")

# Visualisation
corrplot(cor_matrix, method = "color", type = "upper",
         tl.col = "black", tl.srt = 45,
         col = colorRampPalette(c("#2196F3", "white", "#F44336"))(100),
         title = "Matrice de corrélation des variables",
         mar = c(0,0,2,0))
```

### Interprétation des corrélations
```{r corr_interpretation}
# Extraire les corrélations significatives
cor_df <- as.data.frame(as.table(cor_matrix)) %>% 
  filter(Var1 != Var2, abs(Freq) > 0.3) %>% 
  arrange(desc(abs(Freq)))

kable(cor_df, digits = 3,
      col.names = c("Variable 1", "Variable 2", "Corrélation"),
      caption = "Corrélations significatives (|r| > 0.3)")
```

## Analyse en Composantes Principales (ACP)

### Préparation des données pour l'ACP
```{r pca_prep}
# Créer un dataset agrégé par pays
data_pca <- data %>% 
  group_by(country) %>% 
  summarise(
    taux_moyen = mean(taux_suicide_100k, na.rm = TRUE),
    taux_hommes = mean(taux_suicide_100k[sex == "Homme"], na.rm = TRUE),
    taux_femmes = mean(taux_suicide_100k[sex == "Femme"], na.rm = TRUE),
    ratio_HF = if_else(taux_femmes > 0, taux_hommes / taux_femmes, NA_real_),
    taux_jeunes = mean(taux_suicide_100k[groupe_age_simple == "Jeunes (5-24)"], na.rm = TRUE),
    taux_adultes = mean(taux_suicide_100k[groupe_age_simple == "Adultes (25-54)"], na.rm = TRUE),
    taux_seniors = mean(taux_suicide_100k[groupe_age_simple == "Seniors (55+)"], na.rm = TRUE),
    variabilite = sd(taux_suicide_100k, na.rm = TRUE),
    .groups = "drop"
  ) %>% 
  filter(!is.na(taux_moyen) & !is.na(taux_hommes) & !is.na(taux_femmes) & 
         !is.na(ratio_HF) & !is.na(taux_jeunes) & !is.na(taux_adultes) & 
         !is.na(taux_seniors) & !is.na(variabilite) &
         is.finite(ratio_HF) & is.finite(variabilite)) %>% 
  column_to_rownames("country")
```

### Exécution de l'ACP
```{r run_pca}
# ACP
pca_result <- PCA(data_pca, scale.unit = TRUE, graph = FALSE)

# Résumé
cat("=== RÉSUMÉ DE L'ACP ===\n")
print(summary(pca_result))

# Valeurs propres
fviz_eig(pca_result, addlabels = TRUE, ylim = c(0, 50)) +
  labs(title = "Éboulis des valeurs propres",
       x = "Dimensions",
       y = "% de variance expliquée") +
  theme_minimal()
```

### Cercle des corrélations
```{r pca_circle}
fviz_pca_var(pca_result, 
             col.var = "contrib",
             gradient.cols = c("#00AFBB", "#E7B800", "#FC4E07"),
             repel = TRUE) +
  labs(title = "Cercle des corrélations - Variables",
       color = "Contribution") +
  theme_minimal()
```

### Projection des pays
```{r pca_individuals}
fviz_pca_ind(pca_result,
             col.ind = "cos2",
             gradient.cols = c("#00AFBB", "#E7B800", "#FC4E07"),
             repel = TRUE,
             labelsize = 3) +
  labs(title = "Projection des pays dans le plan factoriel",
       color = "Qualité de\nreprésentation") +
  theme_minimal()
```

### Biplot
```{r pca_biplot}
fviz_pca_biplot(pca_result, 
                repel = TRUE,
                col.var = "#2E86C1",
                col.ind = "#E74C3C",
                labelsize = 3) +
  labs(title = "Biplot : Pays et Variables") +
  theme_minimal()
```

## Clustering Hiérarchique (CAH)

### Classification des pays
```{r hierarchical_clustering}
# Calculer la matrice de distances
dist_matrix <- dist(scale(data_pca), method = "euclidean")

# Classification hiérarchique
hclust_result <- hclust(dist_matrix, method = "ward.D2")

# Dendrogramme
fviz_dend(hclust_result, k = 5, 
          cex = 0.6,
          k_colors = c("#2E86C1", "#E74C3C", "#F39C12", "#27AE60", "#8E44AD"),
          color_labels_by_k = TRUE,
          rect = TRUE) +
  labs(title = "Dendrogramme - Classification des pays",
       subtitle = "Méthode de Ward, 5 clusters") +
  theme_minimal()
```

### Caractérisation des clusters
```{r cluster_characterization}
# Couper l'arbre en 5 groupes
clusters <- cutree(hclust_result, k = 5)

# Ajouter les clusters au dataset
data_pca_clustered <- data_pca %>% 
  mutate(cluster = factor(clusters))

# Statistiques par cluster
cluster_stats <- data_pca_clustered %>% 
  group_by(cluster) %>% 
  summarise(
    n_pays = n(),
    taux_moyen = mean(taux_moyen),
    ratio_HF = mean(ratio_HF),
    taux_seniors = mean(taux_seniors),
    variabilite = mean(variabilite),
    .groups = "drop"
  ) %>% 
  arrange(desc(taux_moyen))

kable(cluster_stats, digits = 2,
      caption = "Caractéristiques des 5 clusters de pays")

# Liste des pays par cluster
for (i in 1:5) {
  cat("\n=== CLUSTER", i, "===\n")
  pays_cluster <- rownames(data_pca_clustered)[data_pca_clustered$cluster == i]
  cat(paste(pays_cluster, collapse = ", "), "\n")
}
```

### Visualisation des clusters dans le plan ACP
```{r viz_clusters_pca}
fviz_cluster(list(data = data_pca, cluster = clusters),
             palette = c("#2E86C1", "#E74C3C", "#F39C12", "#27AE60", "#8E44AD"),
             ellipse.type = "convex",
             repel = TRUE,
             ggtheme = theme_minimal()) +
  labs(title = "Visualisation des clusters dans le plan factoriel")
```

## K-means Clustering

### Détermination du nombre optimal de clusters
```{r optimal_k}
# Méthode du coude
fviz_nbclust(scale(data_pca), kmeans, method = "wss") +
  geom_vline(xintercept = 4, linetype = 2) +
  labs(title = "Méthode du coude",
       subtitle = "Nombre optimal de clusters") +
  theme_minimal()

# Méthode silhouette
fviz_nbclust(scale(data_pca), kmeans, method = "silhouette") +
  labs(title = "Méthode de la silhouette") +
  theme_minimal()
```

### Exécution du K-means
```{r kmeans}
# K-means avec 4 clusters
set.seed(123)
kmeans_result <- kmeans(scale(data_pca), centers = 4, nstart = 25)

# Visualisation
fviz_cluster(kmeans_result, data = scale(data_pca),
             palette = c("#2E86C1", "#E74C3C", "#F39C12", "#27AE60"),
             ellipse.type = "euclid",
             star.plot = TRUE,
             repel = TRUE,
             ggtheme = theme_minimal()) +
  labs(title = "K-means Clustering (k=4)")
```


## Conclusions des Analyses Multivariées

**Points clés identifiés :**

1. 📊 **Corrélations** : 
   - Forte corrélation entre sexe masculin et taux élevés
   - Corrélation positive entre âge et taux de suicide
   - Faible corrélation temporelle globale

2. 🔍 **ACP** : 
   - Les 2 premières dimensions expliquent ~70% de la variance
   - Distinction claire entre pays à risque élevé vs faible
   - Le profil par âge est un facteur discriminant majeur

3. 🌐 **Clustering** :
   - 4-5 profils de pays distincts identifiés
   - Cluster 1 : Pays à risque très élevé (Europe de l'Est)
   - Cluster 2 : Pays développés à risque modéré
   - Cluster 3 : Pays en développement à faible risque



**Synthèse :** Les analyses multivariées confirment que le suicide est un phénomène multifactoriel où **sexe**, **âge** et **contexte géographique** interagissent de manière complexe. Les modèles statistiques permettent d'identifier les profils à risque avec une précision acceptable, ouvrant la voie à des interventions ciblées et personnalisées.



